臺灣高等法院刑事判決
110年度上訴字第2209號
上  訴  人  
即  被  告  劉以泉


上列上訴人即被告因詐欺等案件，不服臺灣士林地方法院109年
度審訴字第294號，中華民國110年4月30日第一審判決（起訴案
號：臺灣士林地方檢察署108年度偵字第16715、17951號、109年
度偵緝字第24號），提起上訴，本院判決如下：
    主  文
原判決撤銷。
戊○○犯如附表甲編號1至3之「主文」欄所示之罪，各處如附表甲
編號1至3之「主文」欄所示之刑。附表甲編號2、3所示不得易科
罰金之刑，應執行有期徒刑壹年壹月。
    犯罪事實
一、戊○○（原名劉承緯，於民國108年4月22日更名）與洪盈婷（
    89年1月生，另經檢察官為緩起訴處分）前為男女朋友，2人
    明知洪盈婷於107年4月間，為已滿18歲、未滿20歲之人，所
    為契約行為需經法定代理人之同意，且2人無購車之真意，
    竟基於意圖為自己不法所有之詐欺及行使偽造文書之犯意聯
    絡，共同於107年4月14日，在臺北市○○區○○○路0段00號之1
    輪泰機車行內，由洪盈婷簽署「附條件買賣契約書」，向東
    元車業股份有限公司（下稱東元車業公司），以總價新臺幣
    （下同）5萬6,250元，分期18期、各期應繳3,125元之方式
    ，購買車號000-000號重型機車1輛（下稱系爭機車），嗣經
    輪泰機車行交付東元資融股份有限公司（下稱東元資融公司
    ）之『個資同意書』予洪盈婷，請洪盈婷轉交法定代理人簽名
    。戊○○與洪盈婷2人，明知未得洪盈婷法定代理人之同意或
    授權，竟在『個資同意書』上之法定代理人欄位，偽簽「乙○○
    」、「己○○」署押各1枚，偽以表示洪盈婷之父親乙○○、母
    親己○○同意洪盈婷簽訂上開「附條件買賣契約書」，而偽造
    具有私文書性質之『個資同意書』，再於同日（起訴書誤載為
    107年4月16日）交回輪泰機車行而行使之，致輪泰機車行及
    東元車業公司均陷於錯誤，而於107年4月16日交付系爭機車
    予戊○○，足生損害於東元車業公司辦理契約之正確性及乙○○
    、己○○之個人權益。戊○○取得系爭機車後，隨即於108年5月
    2日出售，且遲未繳交後續款項，東元車業公司催繳未果，
    始知受騙。
二、戊○○於108年7、8月間，向陳美含（涉犯幫助詐欺案件，檢
    察官另為不起訴處分）表示有朋友欲匯款還錢，但其銀行帳
    戶無法使用云云，向陳美含商借個人帳戶使用，陳美含將申
    設之中國信託商業銀行淡水分行、帳號000000000000號帳戶
    （下稱系爭帳戶）之金融卡及密碼借予戊○○。戊○○取得系爭
    帳戶之金融卡及密碼後，明知並無交易之真意，基於以網際
    網路對公眾散布而詐欺取財之犯意，於108年9月12日上午11
    時25分許，在有498位成員之Line通訊軟體「Xmax WRacing 
    moto」群組內，發布「有人要原廠精品椅墊嗎」內容，向群
    組內之公眾詐稱欲出售原廠椅墊之不實訊息：
　㈠丙○○瀏覽上開群組內不實訊息，誤信戊○○確有原廠椅墊要出
    售，而於108年9月12日表明願意購買，雙方續以Line私聊交
    易金額、買賣細節後，丙○○遂於108年9月12日中午12時52分
    許，以ATM自動櫃員機轉帳2,000元至系爭帳戶內，戊○○隨即
    提領一空。
　㈡丁○○瀏覽上開群組內不實訊息，誤信戊○○確有原廠椅墊要出
    售，而於108年9月12日表明願意購買，雙方續以Line私聊交
    易金額為7,000元、買賣細節後，丁○○於108年9月12日下午1
    時48分臨櫃匯款定金5,000元至系爭帳戶內，戊○○隨即提領
    一空。
　㈢嗣因戊○○遲未交付前開商品，經丙○○、丁○○催討，戊○○於108
    年9月14日將其與丙○○、丁○○之Line私聊對話訊息收回、刪
    除，且避不見面，丙○○、丁○○始知受騙。
三、案經東元車業公司告訴、乙○○及己○○訴請臺北市政府警
    察局大同分局；及丙○○、丁○○訴請新北市政府警察局淡水分
    局報告臺灣士林地方檢察署檢察官偵查起訴。
    理  由
壹、證據能力部分：
一、按被告以外之人於審判外之言詞或書面陳述，除法律有規定
    者外，不得作為證據。另按被告以外之人於審判外之陳述，
    雖不符合同法第159條之1至第159條之4之規定，然經當事人
    於審判程序同意作為證據，法院審酌該言詞陳述或書面陳述
    作成時之情況，認為適當者，亦得為證據。當事人、代理人
    或辯護人於法院調查證據時，知有第159條第1項不得為證據
    之情形，而未於言詞辯論終結前聲明異議者，視為有前項同
    意，刑事訴訟法第159條第1項、第159條之5分別定有明文。
    該條立法意旨在於傳聞證據未經當事人之反對詰問予以核實
    ，原則上先予排除，惟若當事人已放棄反對詰問權，於審判
    程序中表明同意該等傳聞證據可作為證據；或於言詞辯論終
    結前未聲明異議，基於尊重當事人對傳聞證據之處分權，及
    證據資料愈豐富，愈有助於真實發見之理念，且強化言詞辯
    論主義，使訴訟程序得以順暢進行，上開傳聞證據亦均具有
    證據能力。查本件被告以外之人於審判外之言詞或書面陳述
    屬傳聞證據部分，檢察官、被告於本院準備程序中並未爭執
    證據能力，且迄於言詞辯論終結前亦未聲明異議，復本院認
    其作成之情形並無不當情形，經審酌後認為適當，均應認於
    本案有證據能力。
二、另本件認定事實引用之卷內其餘非供述證據部分，與本案均
    有關連性，亦無證據證明係實施刑事訴訟程序之公務員以不
    法方式所取得，依刑事訴訟法第158條之4之反面解釋，當有
    證據能力，復於本院審理時，提示並告以要旨，使檢察官、
    被告充分表示意見，自得為證據使用。
貳、本院之判斷
一、認定犯罪事實所憑證據及認定之理由
  ㈠上訴人即被告戊○○於犯罪事實一所載時、地，行使偽造私
    文書、詐欺取財等事實，業據告訴代理人甲○○於偵訊、原審
    指訴歷歷（見士檢108年度偵緝字第1169號卷《下稱偵緝1169
    卷》第12至16頁，原審卷第53至54、219至221、417至418頁
    ）。並經證人即東元資融公司業務員宋堉瑆於警詢、偵訊中
    （見士檢108年度偵字第7141號卷《下稱偵7141卷》第30至31
    頁，偵緝1169卷第26至32頁）、證人即輪泰機車行店長陳宏
    龍於警詢、偵訊中（見偵7141卷第32至34頁，偵緝1169卷第
    26至32頁）均具結證述：被告與未成年人買車、交付法定代
    理人簽署『個資同意書』等情在卷可查。復經購買人洪盈婷於
    警詢、偵訊中陳稱：我簽名買車，後續由被告處理，『個資
    同意書』上「乙○○」、「己○○」之簽名，係由被告所處理等
    語（見偵7141卷第7至10頁，偵緝1169卷第12至16頁，士檢1
    08年度偵字第17951號卷《下稱偵17951卷》第10至11、15頁）
    ，核與告訴人乙○○、己○○於原審指稱：不同意買車，並非我
    們簽名等語相符（見原審卷第53至54、219至221、417至418
    頁）。
　㈡被告於犯罪事實二所載時間，以網際網路向Line通訊軟體「X
    max WRacing moto」群組內之公眾，發布「有人要原廠精品
    椅墊嗎」不實訊息，致使告訴人丙○○、丁○○瀏覽該不實訊息
    而陷於錯誤，而分別於犯罪事實二㈠、㈡所載時間，分別與被
    告以Line私聊交易金額、買賣細節後，告訴人2人分別匯款2
    ,000、5,000元至系爭帳戶內，被告並未交付貨物而遭詐騙
    等事實，業據告訴人丙○○、丁○○於警詢、偵訊及原審
　　指訴、具結證述遭詐騙情節在卷可查（見士檢108年度偵字
    第16715號卷《下稱偵16715卷》第9至11、13至15、107至111
    頁，原審卷第486頁）。並經證人陳美含於警詢、偵訊證述
    提供系爭帳戶過程在卷可參（見偵16715卷第3至6、93至101
    頁）。
　㈢此外，有下列非供述證據可資佐證：
　  ⒈臺北市政府警察局士林分局蘭雅派出所受理各類案件紀錄
      表（報案人洪盈婷）、陳報單、乙○○提出之告訴委託書、
      受理刑事案件報案三聯單（見偵7141卷第5至6、12、
　　　15頁）。
    ⒉東元車業公司「附條件買賣契約書」、『個資同意書』
  　　（見偵7141卷第13至14頁）。
    ⒊臺北市政府警察局大同分局查訪紀錄表（受訪人陳宏龍）
　　  （見偵緝1169卷第21頁）。
    ⒋機車買賣訂購書（見偵緝1169卷第22至23、36頁）。
    ⒌東元車業公司提出之刑事告訴狀及附件附條件買賣契約書
      暨課還款紀錄表、買賣標的交付證明書、同意書、車輛行
      照、交通部函釋、通知書、律師函、告訴人變更登記事項
      卡（見士檢108年度他字第4196號卷《下稱他4196卷》第3至
      23頁）。
    ⒍洪盈婷當庭書寫之乙○○及己○○之簽名（見他4196卷第
　　　32頁）。
    ⒎新北市○○區○○○○○○○○○○○○○○○○○○○○○○○○○路○○○○○○○○○○○○號
      000-000）（見他4196卷第35至41頁）。
    ⒏洪盈婷提出與承緯對話紀錄（見偵17951卷第12至13   頁
      ）。
    ⒐台灣大哥大資料查詢、中華電信資料查詢（士檢109年度偵
      緝字第24卷第37至42頁）。
    ⒑指認犯罪嫌疑人紀錄表（指認人陳美含）（見偵16715卷
　　  第7至8頁）。
    ⒒陳美含開戶資料及存摺交易明細（見偵16715卷第17至21
　　  頁）。
    ⒓告訴人丙○○之國泰世華銀行客戶交易明細（見偵16715
　　  卷第23頁）。
    ⒔告訴人丁○○之陽信商業銀行匯款收執聯、存摺交易明細
　　 （見偵16715卷第25至27頁）。
    ⒕告訴人丙○○與被告之Line私聊對話訊息照片（見偵1671
　　   5卷第33至39頁）。
    ⒖丁○○與被告之Line私聊對話訊息照片（見偵16715卷第4
　　  1至49頁）。
    ⒗內政部警政署反詐騙案件紀錄表（報案人丙○○、丁○○）、
      金融機構聯防機制通報單、帳戶個資檢視（見偵00
　　　000卷第51至59頁）。
    ⒘被告當庭書寫「乙○○」及「己○○」之簽名（見偵0000
　　　0卷第85頁）。
    ⒙告訴人乙○○提出與被告之對話紀錄（見原審卷第55至57頁
      ）。
　㈣另據被告於原審及本院自白認罪（見原審卷第238頁，本院卷
    第125、126頁），是認被告之任意性自白內容，應與事實相
    符，堪足採認為真實。
　㈤綜上所述，本案事證已臻明確，被告上開犯行，均堪予認定
    ，自應依法予以論罪科刑。
二、論罪：
  ㈠犯罪事實一部分：
    ⒈核被告所為，係犯刑法第216條、第210條行使偽造私文書
      罪；第339條第1項之詐欺取財罪。
    ⒉被告與已滿18歲、未滿20歲之洪盈婷間，就此部分，具有
      有犯意聯絡、行為分擔，為共同正犯。
    ⒊被告與洪盈婷在『個資同意書』上偽簽「乙○○」、「己○○」
      署押各1枚，為偽造私文書之階段行為；又偽造私文書之
      低度行為，為行使偽造私文書之高度行為所吸收，均不另
      論罪。
　　⒋被告以一行為同時觸犯行使偽造告訴人乙○○、己○○表示同
      意之私文書罪、詐欺取財罪，為想像競合犯，應依刑法第
      55條規定，從一重之行使偽造私文書罪處斷。
  ㈡犯罪事實二部分：
    ⒈按刑法第339條之4加重詐欺罪，關於第1項第3款「以廣播
      電視、電子通訊、網際網路或其他媒體等傳播工具，對公
      眾散布而犯之」之加重事由，其立法理由已敘明：「考量
      現今以電信、網路等傳播方式，同時或長期對社會不特定
      多數之公眾發送訊息施以詐術，往往造成廣大民眾受騙，
      此一不特定、多數性詐欺行為類型，其侵害社會程度及影
      響層面均較普通詐欺行為嚴重，有加重處罰之必要，爰定
      為第3款之加重處罰事由」，是刑法第339條之4第1項第3
      款之加重詐欺罪，須以對多數人之公眾散布詐欺訊息為要
      件。行為人雖利用廣播電視、電子通訊、網際網路或其他
      媒體等傳播工具犯罪，倘未向公眾散布詐欺訊息，而係針
      對特定個人發送詐欺訊息，僅屬普通詐欺罪範疇。行為人
      若係基於詐欺民眾之犯意，利用網際網路等傳播工具，刊
      登虛偽不實之廣告，以招徠民眾，遂行詐騙。縱行為人尚
      須對受廣告引誘而來之被害人，續行施用詐術，始能使之
      交付財物，仍係直接以網際網路等傳播工具向公眾散布詐
      欺訊息，無礙成立加重詐欺罪。查，本案被告在群組成員
      多達498位之Line通訊軟體「Xmax WRacing moto」群組內
      ，發布「有人要原廠精品椅墊嗎」訊息，向公眾詐稱欲出
      售原廠椅墊，告訴人丙○○、丁○○瀏覽後，誤信被告有原廠
      椅墊要出售，而表明願意購買，分別於犯罪事實二㈠、㈡時
      間，分別與被告以Line私聊交易金額、買賣細節後，告訴
      人2人分別匯款2,000、5,000元至系爭帳戶內，被告並未
      交付貨物而遭詐騙，顯見被告確係以網際網路對公眾散布
      而犯詐欺取財犯行，合先說明。
　　⒉被告為犯罪事實二㈠、㈡所示行為，各係犯刑法第339條之4
      第1項第3款之以網際網路對公眾散布而犯詐欺取財罪。
    ⒊公訴意旨就此部分，認應論以刑法第339條第1項之詐欺取
      財罪嫌，惟本院所認定之犯罪事實與檢察官起訴書所載之
      社會基本事實應屬同一，本院並已告知被告更正後之前開
      罪名（見本院卷第123頁），對被告之防禦權不生不利影
      響，爰依刑事訴訟法第300條之規定，變更起訴法條及罪
      名。
　　⒋按加重詐欺罪係侵害個人財產法益之犯罪，其罪數計算，
      以被害人數、被害次數之多寡，決定其犯罪之罪數（最高
      法院107年度台上字第1066號判決意旨參照）。查，告訴
      人丙○○、丁○○，誤信被告有原廠椅墊要出售，而表明願意
      購買，分別於犯罪事實二㈠、㈡時間，分別與被告以Line私
      聊交易金額、買賣細節後，告訴人2人分別匯款2,000、5,
      000元至系爭帳戶內，是本案犯罪事實二㈠、㈡所示2位被害
      人，徵諸上開之說明，被告所犯以網際網路對公眾散布而
      犯詐欺取財罪，共2罪，且犯意各別，行為互殊，被害人
      不同，應予分論併罰。
　㈢被告所犯上開行使偽造私文書罪（1罪）、以網際網路對公眾
    散布而犯詐欺取財罪（共2罪），犯意各別，行為互殊，被
    害人不同，時間、空間並非密接，應予分論併罰。
參、撤銷改判之理由
一、原審因予論罪科刑，固非無見，惟查：
　㈠本案犯罪事實二㈠、㈡部分，共有2位被害人，徵諸前開最高法
    院107年度台上字第1066號判決意旨之說明，被告此部分所
    犯以網際網路對公眾散布而犯詐欺取財罪，共2罪，且犯意
    各別，行為互殊，被害人不同，應予分論併罰。原判決就被
    告此部分所為，認係以一詐術行為同時詐騙告訴人丙○○、丁○○，為想像競合犯，並依刑法第55條規定，從一重之加重詐
    欺罪處斷，認有適用法則之不當。
　㈡被告於原審判決後，與犯罪事實一之告訴人乙○○達成和解，
    並給付和解金4萬5,000元等情，有被告與告訴人乙○○之和解
    筆錄、本院公務電話紀錄在卷可憑（見本院卷第101至102、
    171頁）。又被告與犯罪事實二㈠、㈡之告訴人丙○○、丁○○，
    於原審達成和解，並於本院審理中各給付和解金2,000元、5
    ,000元等情，有原審110年度審附民字第206、207號和解筆
    錄2份（見原審卷第493、495頁）、原審公務電話紀錄、被
    告提出之轉帳交易結果通知、本院公務電話紀錄在卷可參（
    見原審卷第517頁、本院卷第27、171頁）。原判決未及審酌
    上情，此部分之量刑基礎已有變更；另原判決依刑法第38條
    之1第1項、第3項之規定，併予宣告沒收、追徵犯罪事實二㈠
    、㈡之犯罪所得2,000元、5,000元，亦有未洽。
　㈢被告以達成和解、請求從輕量刑為由提起上訴，為有理由，
    原判決自屬無可維持，應由本院予以撤銷改判。
二、爰行為人之責任為基礎，審酌被告不思以正當途徑賺取財物
    ，而以偽簽告訴人乙○○、己○○署押，製造洪盈婷之父母親已
    同意洪盈婷簽訂「附條件買賣契約書」之方式詐購系爭機車
    ，並以網際網路，對群組內公眾發布不實之買賣訊息，致告
    訴人丙○○、丁○○受騙匯款，非但侵害他人財產法益，並已危
    害社會信賴關係，顯然欠缺法治及尊重他人財產權之觀念，
    行為殊值非難，惟念及被告犯後尚知坦承犯行，並與告訴人
    乙○○、丙○○、丁○○達成和解，並履行和解成立內容，已如前
    述；另告訴人東元車業公司部分，已因告訴人乙○○之出面，
    將被告尚未繳清之款項付清，另斟酌本案告訴人受損之程度
    ，兼衡被告所自陳之智識程度、家庭生活及經濟狀況（見本
    院卷第130頁），暨犯後態度等一切情狀，分別量處如附表
    甲編號1至3所示之刑，並就附表甲編號1所處之刑，諭知易
    科罰金之折算標準。
三、被告所犯附表甲編號2、3所示之不得易科罰金之刑，犯罪時
    間相近，罪名、態樣、手段、所侵害法益大致相同，2罪間
    之責任非難重複程度甚高等情，而為整體非難評價後，依刑
    法第51條第5款之等規定，定其應執行刑如主文第2項所示之
    刑。至附表甲編號1所示之得易科罰金之刑，依刑法第50條
    第1項之規定，自不得與上開不得易科罰金部分定其應執行
    刑，併予說明。
四、沒收部分
  ㈠『個資同意書』上偽造之「乙○○」、「己○○」署押各1 枚，依
    刑法第219條之規定，不問屬於犯人與否，於附表甲編號1之
    罪責項下，併予宣告沒收。
　㈡現行刑法有關沒收之立法意旨，認「犯罪所得之沒收，性質
    上屬類似不當得利之衡平措施」，為兼顧比例原則，並調節
    義務沒收之嚴苛性，特增訂第38條之1第5項：「犯罪所得已
    實際合法發還被害人者，不予宣告沒收或追徵」。並增訂第
    38條之2第2項：「宣告沒收或追徵，有過苛之虞、欠缺刑法
    上之重要性、犯罪所得價值低微，或為維持受宣告人生活條
    件之必要者，得不宣告或酌減之」。查：被告自告訴人丙○○
    、丁○○所詐得2,000元、5,000元，固為被告之犯罪所得，惟
    被告業已給付之前開和解金額，應屬實際返還被害人之犯罪
    所得，若未由沒收之犯罪所得扣除，尚有過苛之虞，故上開
    金額自無再行諭知沒收或追徵之必要。
　㈢至被告於犯罪事實一所詐得系爭機車後，僅陸續繳交部分款
    項，嗣經洪盈婷之父親乙○○清償完畢等情，業據告訴代理人
    甲○○陳述明確，足見被告與洪盈婷取得系爭機車後，已將系
    爭機車之價金清償完畢，被告已無保有犯罪所得，而無需宣
    告沒收或追徵，併此說明。
肆、被告經合法傳喚，無正當理由不到庭，爰不待其陳述逕行判
    決。
據上論斷，應依刑事訴訟法第371條、第369條第1項前段、第364
條、第299條第1項前段、第300條，判決如主文。
本案經檢察官許恭仁提起公訴，檢察官孫冀薇到庭執行職務。
中　　華　　民　　國　　110 　年　　9 　　月　　23　　日
              　  刑事第二十三庭審判長法　官  許永煌
　　　　　　　　　　　　　　　　　    法　官  吳定亞
　　　　　　　　　　　　　　　　　    法　官  黃美文
以上正本證明與原本無異。
普通詐欺罪，不得上訴。
其餘部分，如不服本判決，應於收受送達後20日內向本院提出上
訴書狀，其未敘述上訴之理由者並得於提起上訴後20日內向本院
補提理由書（均須按他造當事人之人數附繕本）「切勿逕送上級
法院」。
                                　    書記官  李逸翔
中　　華　　民　　國　　110 　年　　9 　　月　　23　　日
附錄：本案論罪科刑法條
刑法第216條
行使第210條至第215條之文書者，依偽造、變造文書或登載
不實事項或使登載不實事項之規定處斷。
刑法第210條
偽造、變造私文書，足以生損害於公眾或他人者，處5年以下有
期徒刑。
刑法第339條第1項：
意圖為自己或第三人不法之所有，以詐術使人將本人或第三人之
物交付者，處5年以下有期徒刑、拘役或科或併科 50 萬元以
下罰金。
刑法第339條之4
犯第339條詐欺罪而有下列情形之一者，處1年以上7年以下有期
徒刑，得併科1百萬元以下罰金：
一、冒用政府機關或公務員名義犯之。
二、三人以上共同犯之。
三、以廣播電視、電子通訊、網際網路或其他媒體等傳播工具，
    對公眾散布而犯之。
前項之未遂犯罰之。 
【附表甲】：
編號 犯罪事實 主文 1 犯罪事實一所載 戊○○共同犯行使偽造私文書罪，處有期徒刑貳月，如易科罰金，以新臺幣壹仟元折算壹日。未扣案『個資同意書』上偽造之「乙○○」、「己○○」署押各壹枚均沒收。 2 犯罪事實二㈠所載 戊○○以網際網路對公眾散布而犯詐欺取財罪，處有期徒刑壹年。   3 犯罪事實二㈡所載 戊○○以網際網路對公眾散布而犯詐欺取財罪，處有期徒刑壹年。